台灣高等法院民事判決　九十一年度上易字第一五四號
　　　上　訴　人　甲○○
　　　法定代理人　江崇賢
　　　訴訟代理人　陳俊雲
　　　　　　　　　劉明娟
右當事人間返還不當得利事件，上訴人對於中華民國九十一年一月八日臺灣宜蘭地方
法院九十年度訴字第三四六號第一審判決提起上訴，本院判決如左：
    主    文
上訴駁回。
第二審訴訟費用由上訴人負擔。
    事    實
甲、上訴人方面：
一、聲明：
  (一)原判決廢棄。
　(二)被上訴人應給付上訴人台幣一百萬元，及自九十年七月二日起至清償日止按年息
　　百分之五計算之利息。
二、陳述：除與原判決記載相同者，茲引用之外，補稱：
  (一)本件五百萬元借款主債務人為上訴人，訴外人官旺朝為連帶保證人，林光陽匯款
    至上訴人在被上訴人銀行帳戶之款項，是為了供上訴人清償系爭抵押借款，與連
    帶保證人官旺朝對於被上訴人所負其他債務無關，被上訴人將上訴人所有一百萬
    元用以抵償官旺朝之其他債務，實於法無據，說明如下：
  1.依上訴人與林光陽所簽署之買賣契約書第二條約定：「買賣總價款：新台幣壹仟
    零柒抬參萬壹仟元正。」、第三條約定：「付款方法．．．（三）限於本買賣過
　　戶完畢並領出新土地權狀，由甲方（指林光陽）代償合作金庫貸款。」林光陽之
　　匯款係土地買賣價金之一部，應屬上訴人所有，並供被上訴人扣還上訴人上開借
　　款債務，與連帶保證人官旺朝對於被上訴人所負債務無關。
  2.林光陽之匯款係欲供被上訴人扣還上訴人所負債務，俾便塗銷抵押權，惟被上訴
    人竟要求林光陽匯款六百零八萬四千二百元至被上訴人自行開設0000000
    000000號之上訴人帳戶，致林光陽誤認該帳戶係上訴人之存款帳戶，乃於
    九十年七月二日如數匯至上開帳戶。而依林光陽匯款單中記載：「收款行（對
    方行）；蘇澳合作金庫」；「收款人戶名（抬頭人）：甲○○」，顯見林光陽
    該筆匯款係給付部分買賣價金，同時供被上訴人自行抵扣上訴人借款本息，並非
    直接向被上訴人給付。況林光陽與被上訴人間亦無任何債權債務關係，自不可能
　　將該款項給付被上訴人，否則林光陽無法將上開匯款抵充應給付上訴人之買賣價
　　金。原判決遽認「林光陽係直接同被上訴人匯款」云云，顯與卷附事證不符。
  3.林光陽係向上訴人購買上揭土地，其與連帶保證人官旺朝間並無任何契約關係存
    在，自不可能清償官旺朝對於被上訴人所負之債務，證人林光陽亦於原審到庭證
    稱：「不認識官旺朝，不會願意為他清償借款」等語（見原判決第五頁）。被上
    訴人擅自扣留上訴人所有一百萬元價金，作為清償官旺朝所負之債務，實屬無據
    。
  4.林光陽所匯六百零八萬四千二百元均屬上訴人所有，被上訴人擅自逾扣其中一百
    萬元價金抵充第三人之債務，實受有一百萬元利益，且無法律上之原因，致上訴
    人受有損害，上訴人自得依民法第一百七十九條不當得利之規定，請求被上訴人
    返還所受利益及自受利益時起遲延利息。
　(二)林光陽於原審中陳述並不知道其所匯之款項，有一部分為清償官旺朝之債務，且
　　買賣契約亦未約定要塗銷五百萬元之的抵押權。
三、證據：除援用第一審所提證據外，補提買賣契約書影本為證。
乙、被上訴人方面：
一、聲明：
  (一)駁回上訴人之上訴。
  (二)訴訟費用由上訴人負擔。
二、陳述：除與原判決記載相同者，茲引用之外，補稱：
  (一)本件不動產除擔保官旺朝保證上訴人借款外，尚擔保官旺朝對合作金庫所負借款
    、保證等債務。且九十年七月一日清償貸款之明細為官旺朝保證上訴人借款新台
    幣五百萬元整，及官旺朝多筆借款，一為保證，一為借款，揆諸前述說明，被上
    訴人自屬依約受償。
  (二)按不動產物權，依法律行為而取得、設定、喪失及變更者，非經登記，不生效力
    ，民法第七百五十八條定有明文。本件不動產登記謄本記載官旺朝取得所有權之
    登記原因為「買賣」；官旺朝將所有權移轉上訴人之登記原因亦為「買賣」，縱
    上訴人與官旺朝就本件不動產係成立信託關係，惟依上開法條，既非經登記，自
    不生效力。
  (三)訴外人林光陽匯款之目的係為塗銷本件不動產之抵押權，而依本件不動產買賣契
    約載稱「九、出賣人（上訴人）擔保義務：本件不動產如有負擔債務抵押權或典
    權設定登記者，應由乙方（上訴人）於過戶登記之前負責塗銷之，倘有第三者主
    張任何權利或債務糾葛，應由乙方（上訴人）負責出面理直．．．乙方（上訴人
　　）願負完全賠償之責任」。且上訴人於上訴理由狀一、（三）自認「上訴人為保
　　證買賣標的產權清楚，遂同意林光陽之要求：『由林光陽將抵押債務額匯入．．
　　．帳戶，以供合作金庫抵扣貸款額，以便塗銷抵押權，餘額再一次付清』。」再
　　林光陽於原審十二月二十五日證稱「為塗銷抵押權而依被上訴人所述之金額匯入
　　款項與被上訴人」，足證林光陽匯款之目的係為塗銷本件不動產之抵押權，此與
　　日常不動產買賣習慣吻合。
  (四)林光陽匯款單雖載明上訴人之「放款帳戶」，惟此放款帳戶係被上訴人為易於整
    帳，乃依借款性質及姓名分別編列帳號，而銀行放款之所有權屬銀行，存款才是
    存戶所有。蓋放款是一債權請求權，為銀行之財產，就銀行資產負債表而言，放
    款是銀行之資產，為銀行所有；存款係銀行之負債，是存戶所有。如上訴人認為
    此放款帳戶係其所有，則上訴人應提出類似存摺之證明文件（如存戶擁有存款帳
    戶之存摺）以表彰其所有權。則被上訴將林光陽之匯款分別償還上訴人借款（即
    由官旺朝保證者），及官旺朝所負其他借款、保證等債務，藉以塗銷本件不動產
    之抵押權，自無不當得利。
  (五)依本件不動產買賣契約約定上訴人負擔保抵押權塗銷責任，而訴外人林光陽經上
　　訴人同意後，將款項匯給被上訴人俾塗銷抵押權，上訴人自不能再主張林光陽之
　　匯款係欲補足買賣價金。本件不動產原所有人官旺朝於設定抵押權後，將不動產
　　移轉與上訴人，被上訴人之抵押權不因此而受影響，此即民法第八百六十七條抵
　　押權之追及效力，則上訴人應基於與官旺朝間之關係，與官旺朝理直。
三、證據：除援用第一審所提證據外，補提抵押權設定契約書暨其他約定事項影本、
    官旺朝不動產謄本影本、本件不動產買賣契約影本、最高法院五十八年台上九二
    五號判決、五十三年台上四六四號判決影本、領回抵押權塗銷同意書簽收影本、
    土地登記謄本影本為證。
    理    由
一、上訴人起訴主張，其於八十七年一月七日向被上訴人借款新台幣（以下同）五百
    萬元，而由訴外人官旺朝擔任連帶保證人，並提供登記為官旺朝名義，坐落於宜
    蘭縣五結鄉○○段九二之一地號土地及其上建號二十號房屋，為被上訴人擔保而
    設定最高限額六百萬元抵押權。嗣上訴人於九十年四月十二日將不動產出售與訴
    外人林光陽，約定由林光陽代償上訴人對被上訴人之貸款後，再就買賣價金之餘
    額一次付清，詎被上訴人竟於林光陽欲代償上訴人借款時，以連帶保證人官朝旺
    尚欠被上訴人債務，要求林光陽必須匯款六百零八萬四千二百元入上訴人在被上
    訴人銀行之帳戶，始同意塗銷抵押權，林光陽如數照匯，被上訴人即自上訴人帳
    戶中扣抵六百零八萬四千二百元，其中八萬四千二百為利息。按上訴人僅積欠被
    上訴人本金五百萬元，被上訴人自上訴人帳戶多扣一百萬元，並無法律上原因，
    致上訴人受有一百萬元之損害，爰依民法第一百七十九條之規定，請求被上訴人
    返還該一百萬元及自受利益時起之利息等語。被上訴人則以其通知林光陽匯款時
    ，已告知包含上訴人之五百萬元本利以及官旺朝之一百萬元，始得塗銷抵押權，
    故其受領林光陽所匯款之金錢，並無不當得利，資為抗辯。
二、上訴人主張其於八十七年一月七日向被上訴人借款五百萬元，由訴外人官旺朝擔
    任連帶保證人，並以登記於官旺朝名義之前揭房地為擔保，設定最高限額六百萬
    元抵押權。上訴人於九十年四月十二日將前揭不動產出售與訴外人林光陽，約定
    由林光陽代償上訴人對被上訴人之上開貸款，做為買賣價金之一部。林光陽欲代
    償上訴人借款時，被上訴人告知林光陽應匯入六百零八萬四千二百元，始同意塗
    銷抵押權，林光陽即如數匯款等情，為被上訴人所自認，且有上訴人提出之借款
    、土地登記謄本、匯款回條及被上訴人提出之抵押權設定契約書、建物登記謄本
    為證。又兩造對於林光陽匯入六百零八萬四千二百元後，被上訴人將其中五百萬
    元作為清償上訴人之借款，八萬四千二百為上訴人之借款利息，一百萬元作為清
    償系爭不動產所有人官旺朝對被上訴人之債務後，始同意林光陽塗銷抵押權等事
    實均不爭執，本院應以之為裁判基礎。
三、茲應審究者，乃被上訴人取得林光陽所匯之該一百萬元，有無法律上原因。查上
　　訴人與林光陽之買賣契約約定，上訴人必須於移轉系爭不動產登記予林光陽前，
　　將抵押權塗銷，林光陽則代上訴人償還所欠被上訴人之貸款，有兩造所不爭執之
　　買賣契約書影本在卷可按。林光陽匯該一百萬元予被上訴人，其目的一在履行對
　　於上訴人之買賣價金義務，一在塗銷為被上訴人所設定之抵押權，業據證人林光
　　陽於原審證述明確 (原審卷一０九頁) 。又該抵押權除擔保上訴人向被上訴人之
　　貸款五百萬元外，亦擔保官旺朝對被上訴人之債務，此有原審卷附抵押權設定書
　　契約上記明官旺朝為擔保物提供人兼債務人，且抵押權擔保之債權額為六百萬元
　　可據 (原審卷三三頁) 。亦即官旺朝除為上訴人擔任保證人外，並自成為被上訴
　　人之主債務人。因此，上訴人主張該抵押權僅擔保其對於被上訴人之五百萬元債
　　務，不含官旺朝之債務，已非有據。雖證人林光陽於原審證稱其並不認識官旺朝
　　，非為官旺朝匯款云云。然被上訴人於通知林光陽匯款時，即告以必須連同官旺
　　朝之債務一百萬元一併清償，始可塗銷抵押權，已據證人即被上訴人之職員林顯
　　輝於原審證述明確 (原審卷一一０頁) 。且上訴人與林光陽共同向被上訴人具領
　　之抵押權塗銷同意書上，亦記明係塗銷六百萬元之抵押權，有該同意書可證 (本
　　院卷七八頁)。可知上訴人與林光陽均知悉林光陽所匯之款，包含清償官旺朝之
　　一百萬元債務。查被上訴人抗辯其對於官旺朝有四千多萬元之債務，為上訴人所
　　不爭，且有被上訴人於原審所提出之放款相關貸放及保證資料查詢單、借據六紙
　　、本票三紙影本可據。故被上訴人受領林光陽為清償官旺朝之債務所為給付，無
　　不當得利可言。至於林光陽一方面為官旺朝清償一百萬元之債務，一方面復為上
　　訴人履行塗銷抵押權債務，法律上應如何處理，乃林光陽與官旺朝及上訴人間內
　　部關係，與被上訴人無涉，應併予敘明。
四、上訴人又主張該款係匯入上訴人之帳戶內，自屬上訴人所有，被上訴人不得處分
　　云云。惟林光陽雖匯款至上訴人於被上訴人之放款帳戶內，然該帳戶係被上訴人
　　為內部管理所為編號，並非上訴人申請開設，一經匯入，即屬被上訴人所有，故
　　被上訴人於收到林光陽之該款後，即列入上訴人之放款收入傳票及轉帳至官旺朝
　　所保證之陳麗秋帳內，亦有被上訴人所提出之放款收入傳票及轉帳收入傳票附卷
　　可稽 (原審卷九三頁) ，故上訴人此一主張，亦非可採。是上訴人主張被上訴人
　　受領該一百萬元為不當得利，自屬無據。又被上訴人之名稱為合作金庫銀行股份
　　有限公司蘇澳分行，原判決記載尚未完整，應予更正，一併敘明。
五、綜上所述，上訴人主張本於不當得利之法律關係，請求被上訴人給付為無理由，
    不應准許。其假執行之聲請亦失所附麗，應併予駁回。原審為上訴人敗訴之判決
    ，及駁回其假執行之聲請，並無不合。上訴意旨指摘原判決不當，求予廢棄改判
    ，為無理由，應予駁回。
六、據上論結，本件上訴為無理由，依民事訴訟法第四百四十九條第一項、第七十八
    條，判決如主文。
中　　　華　　　民　　　國　　九十一　　年　　　六　　　月　　  四      日
                                民事第十七庭
                            　　　　審判長法  官　鄭  雅  萍
                            　　　　　　　法  官　吳  謀  焰
                            　　　　　　　法  官　呂  太  郎
右正本係照原本作成。
不得上訴。
中　　　華　　　民　　　國　　九十一　　年　　　六　　　月　　  六    　日
                                          書記官　明  祖  星
